【裁判字號】    95,台上,1074
【裁判日期】    950302
【裁判案由】    違反公職人員選舉罷免法
【裁判全文】
最高法院刑事判決            九十五年度台上字第一０七四號
    上  訴  人  乙○○
                        107.
                丁○○
                        107.
    共      同
    選任辯護人  徐文宗律師
    上  訴  人  甲○○
                        路22.
    選任辯護人  汪紹銘律師
    上  訴  人  丙○○原名洪.
                        路22.
上列上訴人等因違反公職人員選舉罷免法案件，不服台灣高等法
院台中分院中華民國九十四年十一月十六日第二審更審判決（九
十四年度選上更(一)字第三０五號，起訴案號：台灣彰化地方法院
檢察署九十二年度選偵字第二０號），提起上訴，本院判決如下
：
    主  文
原判決撤銷，發回台灣高等法院台中分院。
    理  由
本件原判決認定上訴人乙○○與丁○○、甲○○與丙○○（原名
洪鄧錦綢）分別係夫妻，其中，丁○○係彰化縣彰化市西區第十
五屆市民代表候選人，甲○○係同市五權里里長，二人係同一選
區之市民代表及里長候選人。丁○○為求順利當選，竟與乙○○
、甲○○、丙○○共同基於對於有投票權之人，交付賄賂，而約
其投票權為一定行使之概括犯意聯絡，於民國九十一年二月間起
，乙○○、丁○○即大量購入每盒新台幣（下同）一百元之香皂
禮盒（每一盒內有麗仕廠牌之香皂六塊、沐浴乳及洗髮乳各一瓶
），並於同年四月初某日，由乙○○與丁○○將前開香皂禮盒數
盒及丁○○之名片數張，送至同市○○○路二十二巷六十九號甲
○○、丙○○住處兼里長辦公室內，藉由甲○○、丙○○二人不
知情之女兒將於同年月十四日訂婚、先行發送喜餅之機會，將香
皂禮盒及丁○○名片夾帶喜餅向該里有投票權之選民發放，為候
選人丁○○買票；並另由乙○○將所購買之香皂禮盒二十八盒，
以車輛載運至同市○○街八十九巷三十九號林阿塗（經第一審法
院另案判刑後死亡，其父為彰化市崙平里第十四鄰鄰長）住處，
委請林阿塗將上開香皂禮盒發送給崙平里第十四鄰有投票權之選
民，並囑請林阿塗以口頭向收受賄賂之人轉達支持候選人丁○○
當選之意，以約其投票權為一定之行使。林阿塗雖明知不法，仍
基於與丁○○、乙○○共同預備賄選之犯意聯絡，收受前開香皂
禮盒二十八盒。其中，甲○○、丙○○於收受前開香皂禮盒及丁
○○之名片後，即於同年月七至八日內之某時，由甲○○聯絡楊
旭真（係由甲○○依法遴薦之彰化市五權里第十五鄰鄰長，所犯
交賄投票及投票收賄罪，已經第一審法院另案判刑確定）至其前
開住處兼里長辦公室，由丙○○將四盒香皂禮盒交付楊旭真，並
告以：「香皂禮盒是代表丁○○要送的，如果沒有理想的支持對
象，請支持一下代表候選人丁○○」等語，楊旭真收受上開香皂
禮盒四盒，遂允諾而許以其投票權為一定之行使；丙○○並另將
二十盒香皂禮盒及不詳數量之丁○○名片、喜餅交付楊旭真，委
請楊旭真將附有丁○○名片之香皂禮盒二十盒夾帶喜餅，發送楊
旭真住居之金馬大鎮第二期社區住戶，用以為候選人丁○○買票
。楊旭真竟萌與丁○○、乙○○、甲○○、丙○○共同賄選之概
括犯意聯絡，旋於同年月十日至十三日內之某日中午十二時許，
攜帶上揭二十盒香皂禮盒中之一盒（附有丁○○之名片一張），
前往彰化市○○路○段五十三巷十六號四樓，交付有投票權之趙
淑珍（所犯投票收賄罪，業經第一審法院另案判刑確定），另於
同年月間之某日中午，攜帶另一香皂禮盒（內亦附丁○○之名片
一張），前往同巷七號五樓，交付有投票權之林麗玲（所犯投票
收賄罪，亦經第一審法院另案判刑確定），楊旭真向趙、林二人
均告稱：「香皂禮盒是代表丁○○要送的，如果沒有理想的支持
對象，請支持一下代表候選人丁○○」等語，而約其投票權為一
定之行使，趙、林二人因此允諾。嗣於同年五月一日下午，在彰
化市○○路○段五十三巷十六號六樓楊旭真住處為警查獲，並扣
得楊旭真所收受之賄賂即香皂禮盒四盒及供行賄所用之丁○○名
片十三張；又於翌（二）日上午一時許，為警在林麗玲住處扣得
其收受之賄賂香皂禮盒一盒（內附丁○○之名片一張）；同（二
）日上午二時許，在趙淑珍住處扣得其收受之賄賂香皂禮盒一盒
（所附之丁○○名片一張未扣案）；同（二）日晚上十一時四分
許，在林阿塗住處，查獲乙○○交付林阿塗欲供行賄而尚未發送
之香皂禮盒二十八盒等情。因而撤銷第一審之科刑判決，改判仍
均論處上訴人等四人共同連續對於有投票權之人，交付賄賂，而
約其投票權為一定之行使罪刑（並均諭知緩刑）。固非無見。
惟查：(一)、科刑判決書記載之犯罪事實，為論罪科刑、適用法律
之基礎，故凡與適用法律有關之事項，必須詳加認定、明確記載
，然後於理由內敘明其認定犯罪事實所憑之證據，方為合法。公
職人員選舉罷免法第九十條之一第一項所定之賄賂投票罪，係以
具有投票權之人作為行為人賄賂對象。是行為人賄賂對象，是否
具有投票權，為構成犯罪要件之重要事實，攸關犯罪構成要件之
該當性，依刑事訴訟法第三百零八條、第三百十條第一款規定，
自應於事實欄明確認定記載，並於理由內說明其所依憑之證據，
方足以論罪科刑。而公職人員選舉罷免法第十四條、第十五條設
有選舉人之消極要件及積極資格，並非所有人民均有投票權。原
判決認定上訴人等四人共同透過楊旭真先後交付香皂禮盒給有投
票權之趙淑珍、林麗玲，而為丁○○買票，約定趙、林二人投標
權為一定之行使（見原判決事實欄三），理由內則未見說明所憑
以認定趙、林二人於該項選舉係具有投票權之人之依據，顯有判
決理由未備之違失。此經本院前次發回意旨指明，乃原審更審仍
未查明補正，致原有違法瑕疵依然存在，自足構成撤銷之原因。
(二)、沒收係從刑之一種，必須依從於主刑而存在。案內之物，倘
與被告經認定之犯罪事實無關者，即非主刑評價所及，自無依附
該主刑項下，宣告沒收之餘地。此與法律所定法院應為義務沒收
或得依職權沒收之規範趣旨有別，不可不辨。原判決認定扣案之
香皂禮盒二十八盒，係乙○○、丁○○、林阿塗預備賄選之賄賂
（見原判決第三頁第八至十行），似與甲○○、丙○○之犯罪無
關，乃於其二人之主刑項下，諭知沒收二十八盒香皂禮盒，自有
法則適用不當之違誤。以上，或為上訴意旨所指摘，或屬本院得
依職權調查之事項，應認原判決仍有撤銷發回更審之原因。又原
判決第十三頁第十一、十二行所載「同法第五項之預備犯」，似
為「同條第二項之預備犯」之誤繕；第十五、十六行之「另乙○
○、丁○○、林阿塗此部分所犯預備犯部分」等文，似屬贅字，
於更審時，應併注意更正，併此指明。
據上論結，應依刑事訴訟法第三百九十七條、第四百零一條，判
決如主文。
中    華    民    國  九十五  年    三    月    二    日
                      最高法院刑事第八庭
                          審判長法官  張  淳  淙
                                法官  張  春  福
                                法官  呂  丹  玉
                                法官  洪  昌  宏
                                法官  蔡  彩  貞
      本件正本證明與原本無異
                                      書  記  官
中    華    民    國  九十五  年    三    月    七    日
                                                      Ｔ


司法院資訊處製作；財團法人民間司法改革基金會備份。
